ACORDAO-COMPLETO-2548453

ACÓRDÃO 6123/2022 ATA 35/2022 - SEGUNDA CÂMARA

VISTA, relatada e discutida esta tomada de contas especial, instaurada pela Diretoria-Executiva do Fundo Nacional de Saúde em virtude da não comprovação da regular aplicação dos recursos repassados pela União, por meio do Convênio 1.653/2007 (Siafi 618058) , que objetivou ampliar unidade básica de saúde,
ACORDAM os Ministros do Tribunal de Contas da União, reunidos em sessão da Segunda Câmara, ante as razões expostas pelo Relator, em: 
9.1. com fundamento nos arts. 1º, inciso I, 16, inciso III, alíneas "b" e "c", e 19 da Lei 8.443/1992, julgar irregulares as contas de Frank Gomes Freitas, condenando-o ao pagamento dos valores especificados a seguir, atualizados monetariamente e acrescidos dos juros de mora devidos, calculados desde as datas das ocorrências indicadas até sua efetiva quitação, na forma da legislação vigente, fixando o prazo de 15 (quinze) dias, a contar do recebimento da notificação, para que seja comprovado, perante este Tribunal, o recolhimento das quantias aos cofres do Fundo Nacional de Saúde, nos termos do art. 23, inciso III, alínea "a", da referida lei c/c o art. 214, inciso III, alínea "a", do Regimento Interno do TCU:
	Data de ocorrência
	Valor histórico (R$) 
	Tipo da parcela

	21/6/2012
	33.333,33
	Débito

	28/8/2012
	33.333,33
	Débito

	23/10/2015
	3.008,42
	Crédito

9.2. com fundamento no art. 57 da Lei 8.443/1992, aplicar multa de R$ 12.000,00 (doze mil reais) a Frank Gomes Freitas, atualizada monetariamente desde a data do presente acórdão até a do efetivo recolhimento, se for paga após o vencimento, na forma da legislação vigente, fixando o prazo de 15 (quinze) dias, a contar do recebimento da notificação, para que seja comprovado, perante este Tribunal, o recolhimento da quantia aos cofres do Tesouro Nacional, nos termos do art. 23, inciso III, alínea "a", da referida lei c/c o art. 214, inciso III, alínea "a", do Regimento Interno do TCU;
9.3. com fundamento no art. 26 da Lei 8.443/1992, autorizar, se requerido, o pagamento das importâncias devidas em até 36 (trinta e seis) parcelas mensais e consecutivas, fixando o prazo de 15 (quinze) dias, a contar do recebimento da notificação, para que seja comprovado, perante este Tribunal, o recolhimento da primeira parcela, e de 30 (trinta) dias, a contar da parcela anterior, para que seja comprovado o recolhimento das demais, devendo incidir sobre cada valor mensal os devidos acréscimos legais, na forma prevista na legislação vigente, além de alertar o responsável de que a falta de comprovação do recolhimento de qualquer parcela importará no vencimento antecipado do saldo devedor, nos termos do art. 217 do Regimento Interno do TCU;
9.4. com fundamento no art. 28 da Lei 8.443/1992, autorizar, desde logo, a cobrança judicial das dívidas, caso não atendida a notificação;
9.5. com fundamento no art. 16, § 3º, da Lei 8.443/1992 c/c o art. 209, § 7º, do Regimento Interno do TCU, remeter cópia deste acórdão à Procuradoria da República no Ceará, para adoção das medidas que entender cabíveis;
9.6. enviar cópia deste acórdão à Diretoria-Executiva do Fundo Nacional de Saúde e ao responsável.

Tomada de contas especial instaurada pela Diretoria-Executiva do Fundo Nacional de Saúde em virtude de não comprovação da regular aplicação de recursos repassados pela União, por meio de convênio que objetivou ampliação de unidade básica de saúde. Análise de alegações de defesa.

Segunda Câmara

Município de Itaiçaba/CE.

3. Responsável: Frank Gomes Freitas (XXX.539.103-XX).

13.1. Ministros presentes: Aroldo Cedraz (na Presidência), Bruno Dantas (Relator) e Antonio Anastasia.
13.2. Ministro-Substituto convocado: Marcos Bemquerer Costa.

BRUNO DANTAS

Por registrar as principais ocorrências havidas no andamento do processo até o momento, resumindo os fundamentos das peças acostadas aos autos, adoto como parte deste relatório, com os ajustes necessários, a instrução da secretaria responsável pela análise (peça 50) , que contou com a anuência do corpo diretivo da unidade (peças 51-52) e do Ministério Público junto ao TCU (peça 53) :
"INTRODUÇÃO
1. 	Cuidam os autos de tomada de contas especial instaurada pelo Fundo Nacional de Saúde - MS, em desfavor de Frank Gomes Freitas (XXX.539.103-XX) , em razão da não comprovação da regular aplicação dos recursos repassados pela União por meio do Convênio 1653/2007 (Siafi 618058) (peça 4) , firmado entre o Ministério da Saúde e município de Itaiçaba - CE e que tinha por objeto o instrumento descrito como 'ampliação de Unidade Básica de Saúde'. 
HISTÓRICO
2. 	Em 1/10/2020, com fundamento na IN/TCU 71/2012, alterada pela IN/TCU 76/2016 e DN/TCU 155/2016, o dirigente da instituição Fundo Nacional de Saúde - MS autorizou a instauração da tomada de contas especial (peça 2) . O processo foi registrado no sistema e-TCE com o número 4496/2019.
3. 	O Convênio de registro Siafi 618058 foi firmado no valor de R$ 104.000,00, sendo R$ 100.000,00 à conta do concedente e R$ 4.000,00 referentes à contrapartida do convenente. Teve vigência de 31/12/2007 a 10/10/2013, com prazo para apresentação da prestação de contas em 9/12/2013. Os repasses efetivos da União totalizaram R$ 66.666,66 (peça 9) .
4. 	A prestação de contas e complementações enviadas foram analisadas por meio dos documentos constantes nas peças 6 e 7.
5. 	O fundamento para a instauração da Tomada de Contas Especial, conforme consignado na matriz de responsabilização elaborada pelo tomador de contas, foi a constatação da seguinte irregularidade:
'Impugnação total de Despesas. Construção com serviços paralisados em 25,97% de execução, obra abandonada com sinais de depredação, sem condição de ser aproveitada.'
6. 	O responsável arrolado na fase interna foi devidamente comunicado e, diante da ausência de justificativas suficientes para elidir a irregularidade e da não devolução dos recursos, instaurou-se a tomada de contas especial.
7. 	No relatório (peça 27) , o tomador de contas concluiu que o prejuízo importaria no valor original de R$ 63.658,24, imputando-se a responsabilidade a Frank Gomes Freitas, prefeito municipal no período de 1/1/2005 a 31/12/2012, na condição de gestor dos recursos.
8. 	Em 6/10/2020, a Controladoria-Geral da União emitiu o relatório de auditoria (peça 29) , em concordância com o relatório do tomador de contas. O certificado de auditoria e o parecer do dirigente do órgão de controle interno concluíram pela irregularidade das presentes contas (peças 30 e 31) .
9. 	Em 18/11/2020, o Ministro responsável pela área atestou haver tomado conhecimento das conclusões contidas no relatório e certificado de auditoria, bem como do parecer conclusivo do dirigente do órgão de controle interno, manifestando-se pela irregularidade das contas, e determinou o encaminhamento do processo ao Tribunal de Contas da União (peça 32) .
10. 	Na instrução inicial (peça 36) , analisando-se os documentos nos autos, concluiu-se pela necessidade de realização de citação para a seguinte irregularidade:
10.1. 	Irregularidade: não comprovação da boa e regular aplicação dos recursos federais repassados ao município de Itaiçaba-CE, em face da execução parcial das obras objeto do Convênio 1653/2007 (Siafi 618058) em apenas 25,97% do total previsto no Plano de Trabalho, sem aproveitamento útil da parcela executada, com evidente deterioração decorrente da falta de conservação/manutenção.
10.1.1.  Evidências da irregularidade: documentos técnicos presentes nas peças 3, 4, 5, 6, 7 e 13.
10.1.2. Normas infringidas: art. 37, caput, c/c o art. 70, parágrafo único, da Constituição da República Federativa do Brasil; art. 93 do Decreto-lei 200/1967; art. 66 do Decreto 93.872/1986; Princípio da Continuidade do Serviço Público; Cláusula II, itens 2.1, 2.12 e 2.14 do Convênio 1653/2007 (Siafi 618058) .
10.2. 	Débitos relacionados ao responsável Frank Gomes Freitas (XXX.539.103-XX) :
	Data de ocorrência
	Valor histórico (R$) 
	Identificador

	21/6/2012
	33.333,33
	D1

	28/8/2012
	33.333,33
	D2

	23/10/2015
	3.008,42
	C1

10.2.1. Cofre credor: Fundo Nacional de Saúde - MS.
10.2.2. Responsável: Frank Gomes Freitas (XXX.539.103-XX) .
10.2.2.1. Conduta: nas parcelas D1 a D2 - deixar de tomar as providências necessárias à conclusão de obra ou dos serviços pactuados objeto do instrumento em questão, restando imprestável a parcela executada, seja por ter ficado a obra inacabada, seja porque os serviços executados não foram suficientes para obter o atingimento dos objetivos acordados.
10.2.2.2. Nexo de causalidade: a ausência das providências necessárias à conclusão de obra ou dos serviços pactuados objeto do instrumento em questão resultou na impossibilidade de aproveitamento da parcela executada, e, consequentemente, em prejuízo ao erário federal correspondente ao valor integral repassado.
10.2.2.3. Culpabilidade: não há excludentes de ilicitude, de culpabilidade e de punibilidade; é razoável supor que o responsável tinha consciência da ilicitude de sua conduta; era exigível conduta diversa da praticada, qual seja, tomar todas ao providências necessárias à continuidade da execução do objeto do instrumento.
11. 	Encaminhamento: citação.
12. 	Em cumprimento ao pronunciamento da unidade (peça 38) , foi efetuada citação do responsável, nos moldes adiante:
	a) Frank Gomes Freitas - promovida a citação do responsável, conforme delineado adiante:
	Comunicação: Ofício 8760/2022 - Seproc (peça 40) 
Data da Expedição: 10/3/2022
Data da Ciência: 21/3/2022 (peça 41) 
Nome Recebedor: Mara Danielle Lima e Silva
Observação: Ofício enviado para o endereço do responsável, conforme pesquisa na base de dados no sistema da Receita Federal, custodiada pelo TCU (peça 39) .
Fim do prazo para a defesa: 5/4/2022
	
13. 	Conforme Despacho de Conclusão das Comunicações Processuais (peça 49) , as providências inerentes às comunicações processuais foram concluídas.
14. 	Transcorrido o prazo regimental, o responsável Frank Gomes Freitas apresentou defesa, que será analisada na seção Exame Técnico.
ANÁLISE DOS PRESSUPOSTOS DE PROCEDIBILIDADE DA IN/TCU 71/2012
Avaliação de Viabilidade do Exercício do Contraditório e Ampla Defesa
15. 	Verifica-se que não houve o transcurso de mais de dez anos desde o fato gerador sem que tenha havido a notificação do responsável pela autoridade administrativa federal competente (art. 6º, inciso II, c/c art. 19 da IN/TCU 71/2012, modificada pela IN/TCU 76/2016) , uma vez que o fato gerador da irregularidade sancionada ocorreu em 28/8/2012, e o responsável foi notificado sobre a irregularidade pela autoridade administrativa competente conforme segue:
15.1. Frank Gomes Freitas, por meio do ofício acostado à peça 17, recebido em 19/5/2015, conforme AR (peça 22) .
Valor de Constituição da TCE
16. 	Verifica-se, ainda, que o valor atualizado do débito apurado (sem juros) em 1/1/2017 é de R$ 87.970,64, e que, apesar de ser inferior ao limite de R$ 100.000,00, constitui TCE em conjunto com o débito 2478/2020, do mesmo responsável, cuja soma ultrapassa o valor de R$ 100.000,00, na forma estabelecida conforme os arts. 6º, § 1°, e 19 da IN/TCU 71/2012, modificada pela IN/TCU 76/2016.
OUTROS PROCESSOS/DÉBITOS NOS SISTEMAS DO TCU COM OS MESMOS RESPONSÁVEIS
17. 	Informa-se que foram encontrados processos no Tribunal com o mesmo responsável:
	Responsável
	Processo

	Frank Gomes Freitas
	Processo 032.185/2011-1 [TCE, encerrado, 'TCE CONTRA OS SENHORES JOSÉ RIBAMAR BARROS, EX-PREFEITO (GESTÃO 2001/2004) E FRANK GOMES FREITAS PREFEITO (GESTÃO 2005/2008 E 2009/2012) . PREFEITURA MUNICIPAL DE ITAIÇABA/CE. CONVÊNIO Nº 2146/2002 - FNS/MS. SIAFI 456223. IMPUGNAÇÃO TOTAL DAS DESPESAS - PR 25000.543375/2009-37']
Processo 027.574/2017-2 [TCE, aberto, 'TCE instaurada em razão da não consecução dos objetivos pactuados por meio do Convênio 01.0076.00/2007, celebrado entre o Ministério da Ciência e Tecnologia - MCT e a Prefeitura Municipal de Itaiçaba/CE, tendo objeto 'implantar um Centro Vocacional Tecnológico na Sede do Município. Responsável: Frank Gomes Freitas. Proc. 01250.014155/2017-09. Ofício 39959/2017/SEI-MCTIC']
Processo 005.280/2021-4 [TCE, aberto, 'TCE instaurada pelo (a) Fundo Nacional de Desenvolvimento da Educação em razão de não comprovação da regular aplicação dos recursos repassados pela União, para atendimento ao Programa Nacional de Apoio ao Transporte Escolar (Pnate) , exercício 2008, função EDUCAÇÃO (nº da TCE no sistema: 2478/2020) ']

18. 	A tomada de contas especial está, assim, devidamente constituída e em condição de ser instruída.
EXAME TÉCNICO
Da defesa do responsável Frank Gomes Freitas
19. 	O responsável Frank Gomes Freitas apresentou defesa (peça 43) , cujo teor pode ser resumido nos pontos enumerados abaixo e analisados logo em seguida:
a) a prescrição quinquenal, prevista no art. 1º da Lei 9.873/99, efetivamente ocorreu, uma vez que a irregularidade sancionada é datada em 28/8/2012, a instauração da Tomada de Contas Especial, em 01/10/2020, e a citação na fase externa, em 21/03/2022;
b) a execução física (25,97%) é compatível com os valores liberados e despendidos, conforme comprova relatório fotográfico e de engenharia anexado, elaborado pelo próprio município de Itaiçaba-BA (peça 44) ; para sua comprovação definitiva é necessária determinação deste Tribunal no sentido de realizar vistoria in loco, a bem do pleno exercício do direito à ampla defesa e do contraditório (art. 5º, inciso LV, da Constituição Federal) ;
c) o defendente não era ordenador de despesas, logo não pode ser responsabilizado pelos valores repassados, pois não os liberou em favor de terceiros e nem se apropriou pessoalmente deles, inexistindo nos autos comprovação de dolo específico nesse sentido;
d) o atraso na liberação das parcelas, por parte do concedente, refletiu-se no aumento dos insumos e na paralisação da obra, o que poderia ter sido solucionada por seu sucessor, através de novos recursos obtidos por termos aditivos.
20. Argumento
20.1. O responsável alega que a prescrição quinquenal, prevista no art. 1º da Lei 9.873/1999, efetivamente ocorreu, uma vez que a irregularidade sancionada é datada em 28/8/2012, a instauração da Tomada de Contas Especial, em 01/10/2020, e a citação na fase externa, em 21/03/2022.
21. Análise
22. 	Quanto à preliminar de prescrição da pretensão punitiva e ressarcitória, o Supremo Tribunal Federal - STF, no julgamento do RE 636.886 (Tema 899 da repercussão geral, citado pelo responsável) , fixou a tese, com repercussão geral reconhecida, de que 'é prescritível a pretensão de ressarcimento ao erário fundada em decisão de Tribunal de Contas' (Tema 899) . Em que pese o questionamento acerca da abrangência da tese ali firmada, no sentido de que se circunscreveria apenas ao processo de execução da condenação imposta pelo TCU (ou seja, inaplicável à pretensão de ressarcimento exercida no processo 'conhecimento' da TCE) , verifica-se que o STF, por meio de decisões prolatadas pelas suas duas turmas, tem decidido de forma reiterada que se aplica o prazo prescricional de 5 anos previsto na Lei 9.873/1999 às pretensões sancionatória e ressarcitória a cargo do Tribunal de Contas da União.
23. 	Seja por aplicação direta ou por analogia, a orientação sufragada é no sentido de que o prazo de 5 anos é compatível com a tese de que a ação e a execução prescrevem no mesmo prazo (Súmula 150 do STF) , bem como com o fato de que a Lei 9.873/1999 - que regulamenta o exercício de ação punitiva pela Administração Pública Federal, direta e indireta - regeria integralmente a prescrição no âmbito do TCU. Quanto a este último aspecto, o Ministro Luís Roberto Barroso, no voto exarado no julgamento do MS 32.201, embora tenha advertido que a atuação do TCU, em sua acepção clássica, não se qualifica como exercício do poder de polícia, ressaltou que a Lei 9.873/1999 assumiria vocação regulatória geral da prescrição do exercício da competência sancionadora da Administração Pública, sendo sua disciplina aplicável a qualquer ação punitiva da Administração Pública Federal, exceto àquelas esferas em que exista regulamentação específica. Ademais, em virtude da autonomia científica do Direito Administrativo, não haveria razão plausível para suprimir a omissão da Lei Orgânica do Tribunal de Contas da União, no tocante ao estabelecimento de um prazo prescricional próprio, valendo-se das normas de direito civil, e não das de direito administrativo.
24. 	Eis algumas ementas que evidenciam o entendimento predominante do STF:
'Ementa: AGRAVO REGIMENTAL EM MANDADO DE SEGURANÇA. TOMADA DE CONTAS ESPECIAL. TRIBUNAL DE CONTAS DA UNIÃO. CONDENAÇÃO A RESSARCIMENTO AO ERÁRIO. PRESCRIÇÃO. MARCO INTERRUPTIVO. ART. 2°, II, DA LEI 9.873/1999. ATO INEQUÍVOCO DE APURAÇÃO DO FATO. DISCUSSÃO. DIREITO LÍQUIDO E CERTO. DEMONSTRAÇÃO. INOCORRÊNCIA. SUBSISTÊNCIA DA DECISÃO AGRAVADA. AGRAVO A QUE SE NEGA PROVIMENTO. I - As razões do agravo regimental são inaptas para desconstituir os fundamentos da decisão agravada, que, por isso, se mantêm hígidos. II - Aplicando-se a regulamentação da Lei 9.873/1999 ao caso concreto, observa-se que a pretensão sancionatória do TCU, em relação aos atos praticados pelo impetrante, levando-se em consideração a ocorrência de 5 causas interruptivas da prescrição, não teria sido fulminada pelo decurso do tempo. III - A pretensão do recorrente, fundada na discussão sobre os fatos apontados como marcos interruptivos da prescrição da pretensão punitiva da Administração Pública, refoge aos estreitos limites do mandamus, ante a ausência de liquidez e certeza do direito pleiteado. IV - Agravo regimental a que se nega provimento. MS 36067 ED-AgR. Órgão julgador: Segunda Turma. Relator (a) : Min. Ricardo Lewandowski. Julgamento: 18/10/2019.'
'Ementa: AGRAVO REGIMENTAL EM RECLAMAÇÃO. TRIBUNAL DE CONTAS DA UNIÃO. TOMADA DE CONTA ESPECIAL. PRESCRIÇÃO DA PRETENSÃO PUNITIVA. RECONHECIDA EM DECISÃO DO SUPREMO TRIBUNAL FEDERAL. PRESCRITIBILIDADE DO RESSARCIMENTO AO ERÁRIO FUNDADA EM DECISÃO DE TRIBUNAL DE CONTAS. AÇÃO DE IMPROBIDADE ADMINISTRATIVA COM PEDIDO DE RESSARCIMENTO JÁ EM CURSO. AGRAVO REGIMENTAL A QUE SE NEGA PROVIMENTO. I - O acórdão do TCU determinou a formação de processo administrativo para avaliarem, efetivamente, a eventual responsabilização do agravado para o ressarcimento do dano ao erário, contrariando, assim, autoridade desta Corte no MS 35.512/DF, uma vez que houve a concessão da segurança para declarar a ocorrência da prescrição da pretensão punitiva do TCU em relação às infrações imputadas a ele, destacando-se que a União poderia perseguir os valores referentes ao ressarcimento dos danos na esfera judicial. II - Agravo regimental a que se nega provimento. (Rcl 39497 AgR. Órgão julgador: Segunda Turma. Relator (a) : Min. Ricardo Lewandowski. Julgamento: 10/10/2020) .'
'Ementa: MANDADO DE SEGURANÇA. DIREITO ADMINISTRATIVO. TRIBUNAL DE CONTAS DA UNIÃO. SERVIDOR DA SECRETARIA DE SAÚDE DO ESTADO DO ACRE. FISCALIZAÇÃO OMISSA E DEFICIENTE NA EXECUÇÃO DE DOIS CONVÊNIOS FIRMADOS ENTRE A SECRETARIA ESTADUAL E O MINISTÉRIO DA SAÚDE. APLICAÇÃO DE MULTA. ARTS. 28, II, E 58, II, DA LEI 8.443/1992. ART. 268, II, DO REGIMENTO INTERNO DO TCU. PRESCRIÇÃO DA PRETENSÃO SANCIONATÓRIA. OCORRÊNCIA. APLICAÇÃO DA LEI 9.873/1999. PRECEDENTES DESTE STF. MEDIDA LIMINAR DEFERIDA E RATIFICADA NO EXAME DE MÉRITO. SEGURANÇA CONCEDIDA PARA AFASTAR A MULTA APLICADA. 1. A prescrição da pretensão punitiva do TCU é regulada pela Lei 9.873/1999, descabendo a aplicação do prazo decenal previsto na legislação civil (art. 205 do Código Civil) . Ao revés, incide o prazo quinquenal previsto na Lei 9.873/1999 (MS 32201, Rel. Min. Roberto Barroso, PRIMEIRA TURMA, DJe 7/8/2017; MS 35.512-AgR, Rel. Min. Ricardo Lewandowski, SEGUNDA TURMA, DJe 21/6/2019) . 2. In casu, na linha do parecer apresentado pelo Ministério Público Federal e da decisão liminar de minha lavra, é inequívoca a superação do prazo prescricional quinquenal. Os ilícitos apontados pela Corte de Contas ocorreram em julho de 2006, tendo o processo de auditoria sido instaurado em 9/10/2006. A ordem de citação do responsável para a audiência, por sua vez, ocorreu em 25/6/2007. Entretanto, a decisão condenatória recorrível foi exarada somente em 31/5/2016, data da prolação do Acórdão 3513/2016-TCU-Primeira Câmara. 3. Ex positis, CONCEDO A SEGURANÇA unicamente para afastar a sanção de multa aplicada ao impetrante, nos autos da Tomada de Contas Processo 023.288/2006-0, máxime da ocorrência de prescrição da pretensão punitiva do Tribunal de Contas da União. MS 35940 (Órgão julgador: Primeira Turma. Relator (a) : Min. Luiz Fux. Julgamento: 16/06/2020) .'
25. 	Essa orientação também foi seguida nas seguintes decisões monocráticas: MS 36.127-MC/DF e MS 35.940-MC/DF, Rel. Min. Luiz Fux; MS 35.294, MS 35.539/DF e MS 35.971-TP/DF, Rel. Min. Marco Aurélio; MS 34.256 MC/DF, MS 36.054-MC e MS 36.067-MC/DF, Rel. Min. Ricardo Lewandowski.
26. 	O Supremo Tribunal Federal tem se pronunciado no sentido de reconhecer não só a aplicação da prescrição quinquenal com fulcro na interpretação da Lei 9.873/1999, mas também a incidência dos marcos interruptivos do prazo prescricional consignados na referida lei, tantas vezes quanto presentes os suportes fáticos (MS 32201, Relator: Min. Roberto Barroso) .
27. 	Entendimento que também foi adotado nas seguintes decisões monocráticas: MS 36.054, MS 34.256-MC, MS 35.512 e MS 36.067-MC, todos de relatoria do Min. Ricardo Lewandowski; MS 35.294, MS 35.539 e MS 35.971-TP, todos de relatoria do Min. Marco Aurélio; MS 32.201, Rel. Min. Roberto Barroso, e MS 36.127-MC e MS 35.940-MC, Min. Luiz Fux.
28. 	Em relação ao termo inicial da contagem do prazo prescricional, o 'caput' do art. 1º da Lei 9.873/1999 oferece solução que não destoa do modelo adotado pelo TCU no incidente de uniformização de jurisprudência, em que se examinou a prescrição da pretensão punitiva, nos termos do Acórdão 1441/2016-TCU-Plenário (Rel. Min. Benjamin Zymler) , com a adição da particularidade de explicitar o caso de infrações permanentes ou continuadas:
a) Regra geral: 'data da prática do ato'  (o que equivale a 'ocorrência da irregularidade sancionada') ;
b) Regra especial: 'no caso de infração permanente ou continuada, do dia em que tiver cessado'.
29. 	A Lei 9.873/1999, no art. 2º, estabelece as causas interruptivas da prescrição punitiva, consoante abaixo transcrito, já na redação conferida pela Lei 11.941/2009:
'Art. 2º Interrompe-se a prescrição da ação punitiva:
I - pela notificação ou citação do indiciado ou acusado, inclusive por meio de edital;
II - por qualquer ato inequívoco, que importe apuração do fato;
III - pela decisão condenatória recorrível;
IV - por qualquer ato inequívoco que importe em manifestação expressa de tentativa de solução conciliatória no âmbito interno da administração pública federal.'
30. O quadro a seguir indica alguns eventos processuais, ocorridos no curso de uma TCE (fase interna e externa) - instaurada em razão de irregularidades na aplicação de recursos da União transferidos a entes subnacionais - que poderiam ser enquadrados nas causas de interrupção da prescrição acima apontadas, sem prejuízo, é claro, de outras ocorrências fáticas elegíveis como marco interruptivo, a depender da forma de proceder de cada entidade ou órgão tomador de contas.
	I - pela notificação ou citação do indiciado ou acusado, inclusive por meio de edital;
	 (i) notificação no âmbito do procedimento administrativo de ressarcimento previamente à instauração da TCE;
 (ii) notificação efetuada pelo órgão tomador de contas acerca da instauração da TCE;
 (iii) citação efetuada pelo TCU.
*Data da ciência da notificação ou citação pelos responsáveis ou de publicação do edital no DOU.

	II - por qualquer ato inequívoco, que importe apuração do fato;
* procedimento que evidencie a apuração dos fatos irregulares, com o objetivo quantificar o dano e identificar possíveis responsáveis.
	 (i) relatório de sindicância ou PAD;
 (ii) relatório de apuração de irregularidades referente ao processo administrativo prévio à instauração da TCE;
 (iii) relatórios de fiscalização, pareceres, despachos, informações e memorandos relacionados à apuração dos fatos irregulares;
 (iv) relatório do tomador de contas;
 (v) relatório do controle interno;
 (vi) termo de instauração ou designação de instauração da TCE;
 (vii) autuação da TCE no TCU; entre outras causas.
*Há quem inclua nesse grupo diligências que comprovam providências do responsável sobre as irregularidades investigadas.

	III - pela decisão condenatória recorrível;
	 (i) Verifica-se apenas no âmbito do TCU com a data da prolação do acórdão condenatório recorrível.

	IV - por qualquer ato inequívoco que importe em manifestação expressa de tentativa de solução conciliatória no âmbito interno da administração pública federal.
	 (i) pedido de parcelamento;
 (ii) pagamento parcial do débito;
 (iii) qualquer manifestação do responsável que demonstre claramente a sua intenção de recolher o débito.

31. 	Bem se vê, portanto, que haveria uma multiplicidade de causas de interrupção da prescrição, conforme se depreende do art. 2º da Lei 9.873/1999. Tal exegese encontra respaldo em precedentes do STF, a exemplo do que se decidiu no julgamento do MS 36.067 (Rel. Min. Ricardo Lewandowski) , com destaque para trecho do voto em que o Relator reconhece cinco causas de interrupção da prescrição, in verbis:
' (...) Assim, faz-se necessário levar em consideração que, apesar de os fatos objeto da apuração conduzida pela Corte de Contas remontarem aos anos de 1999 e 2000, período no qual o impetrante era Secretário de Saúde municipal, o Tribunal de Contas da União deu prosseguimento à tomada de contas especial por ter constatado a ocorrência de 5 causas interruptivas da prescrição, a saber: a) relatório de auditoria em conjunto realizada pelo Denasus e pela Secretaria Federal de Controle, lavrado em 06/07/2001, sendo este, certamente, um ato inequívoco que importou a apuração do fato (art. 2º, II, da Lei 9.873/1999) ; b) instauração de Tomada de Contas Especial pelo FNS, ocorrida em 05/10/2005, sendo este também, certamente, um ato inequívoco que importou a apuração do fato  (art. 2º, II, da Lei 9.873/1999) ; c) a autuação da presente Tomada de Contas Especial no âmbito do Tribunal de Contas da União, ocorrida em 12/08/2008, sendo este também, certamente, um ato inequívoco que importou a apuração do fato  (art. 2º, II, da Lei 9.873/1999) ; d) o ato que ordenou a citação do responsável, ora impetrante, ocorrida em 12/07/2010 (art. 2º, I, da Lei 9.873/1999) ; e) o exercício do poder punitivo ocorrido em 20/06/2012, data da prolação do Acórdão 1563/2012-TCU-Plenário (art. 2º, III, da Lei 9.873/1999) .'
32. 	No caso concreto, tendo como parâmetro a tese firmada pelo STF, no RE 636.886, no sentido de que ambas pretensões do TCU (sancionatória e ressarcitória) sujeitam-se ao prazo prescricional de 5 anos previsto na Lei 9.873/1999, considerando, ainda, o sistema prescricional descrito na citada lei, inclusive as causas de suspensão e de interrupção da prescrição, temos os seguintes eventos processuais que importaram na apuração dos fatos (art. 2º, II, da Lei 9.873/1999) :
a) Prazo para apresentação da prestação de contas final, em 9/12/2013;
b) Notificação para apresentação da prestação de contas em 19/5/2015  (peça 17) ;
c) Relatório de TCE 0015/2019 em 18/11/2019  (peça 27) ; e
d) Ato de ordenação da citação do responsável pelo TCU em 10/3/2022 (peça 40) .
33. 	Analisando-se a data inicial de conhecimento da prática do ato irregular, em 9/12/2013, bem como a sequência de eventos processuais enumerados no item anterior, os quais teriam o condão de interromper a prescrição no entender do STF, observa-se que não teria transcorrido o prazo de 5 (cinco) anos entre todos os eventos listados nas alíneas 'a' a 'd', o que, no entendimento sufragado pelo STF no julgamento do RE 636.886, não acarretaria a prescrição da pretensão sancionatória e ressarcitória a cargo do TCU.
34. 	Além disso, o caso tratado no RE 636.886 (Tema 899 da repercussão geral) diz respeito à fase de execução judicial de deliberação do Tribunal de Contas, tanto assim que, para deslindá-lo, foi necessária a aplicação da Lei 6.830/1980 (Lei de Execuções Fiscais) , diploma legal evidentemente inaplicável à fase que antecede a formação do título executivo extrajudicial do TCU, caracterizada pela atuação do órgão de controle externo até a prolação do acórdão.
35. 	Veja-se que foram opostos embargos declaratórios contra a referida decisão do STF, os quais foram rejeitados pela maioria da Suprema Corte (Plenário, Sessão Virtual de 13.8.2021 a 20.8.2021) , confirmando, portanto, a abrangência da deliberação prolatada na fixação do tema 899, razão por que se deve adotar a orientação prevalente no TCU, no sentido de que a matéria ali tratada alcançaria tão somente a fase judicial de cobrança do título extrajudicial, não atingindo os processos de controle externo, mantendo-se, desse modo, a interpretação adotada pela Suprema Corte, em 2008, no Mandado de Segurança - MS 26.210, oportunidade em que foi definida a tese da imprescritibilidade das ações de ressarcimento ao erário:
'A suspensão pelo STF das demandas nas quais esteja em questão a prescritibilidade da pretensão de ressarcimento ao erário com base em decisão de tribunal de contas (RE 636.886/STF) alcança tão somente a fase judicial de cobrança do título extrajudicial, não atingindo os processos de controle externo em trâmite. Até julgamento definitivo em contrário pelo STF, permanece o entendimento do TCU acerca da imprescritibilidade das pretensões de ressarcimento decorrentes de tomadas de contas especiais (Acórdão 1267/2019-TCU-Plenário, Relator: Min. AROLDO CEDRAZ) .'
'A suspensão pelo STF das demandas nas quais esteja em questão a prescritibilidade da pretensão de ressarcimento ao erário com base em decisão de tribunal de contas (RE 636.886/STF) alcança tão somente a fase judicial de cobrança do título extrajudicial, não atingindo os processos de controle externo em trâmite. Até julgamento definitivo em contrário pelo STF, permanecem imprescritíveis as pretensões de ressarcimento decorrentes de tomadas de contas especiais (Acórdão 7930/2018-TCU-Segunda Câmara, Relatora: Min. ANA ARRAES) .'
36. 	A despeito da verificação da ocorrência ou não das prescrições das pretensões punitiva e ressarcitória, fundadas no entendimento do STF e com base na Lei 9.873/1999, o assunto ainda não se encontra pacificado no âmbito do TCU, conforme evidenciado no voto do recente Acórdão 405/2021-TCU-Plenário, Rel. Min. Bruno Dantas (grifamos) :
'No que concerne às questões preliminares alegadas pelos recorrentes, acolho integralmente as análises efetivadas pela Serur. Foram enfrentadas e afastadas com propriedade cada um dos argumentos apresentados pelos recorrentes, razão pela qual incorporo seus fundamentos às minhas razões de decidir, sem prejuízo das seguintes considerações acerca do instituto da prescrição nos processos que tramitam nesta Corte de Contas.
Sobre a prescrição da pretensão ressarcitória, sabe-se que há tempos este Tribunal, baseado em precedentes do STF e na interpretação do art. 37, § 5º, da Constituição Federal de 1988, tem adotado o entendimento, consolidado na Súmula 282, de que 'as ações de ressarcimento movidas pelo Estado contra os agentes causadores de danos ao erário são imprescritíveis'.
Ocorre que o Supremo Tribunal Federal (STF) , ao julgar o Recurso Extraordinário 636.886/AL, fixou, com repercussão geral, o seguinte enunciado para o Tema 899: 'É prescritível a pretensão de ressarcimento ao erário fundada em decisão de Tribunal de Contas'.
Entendo que esse julgado do STF pode vir a ensejar a revisão da jurisprudência deste Tribunal.
No entanto, reconheço que, nos moldes em que foi fixada a tese da Suprema Corte, existem muitas dúvidas e lacunas a serem sanadas, que tornam extremamente difícil a sua imediata aplicação, de forma genérica e abrangente, aos processos que tramitam neste Tribunal. Dada a ausência de lei específica, não há prazo prescricional estabelecido - em lei ou mesmo pela Suprema Corte - para a atuação do TCU na apuração de dano ao erário, bem como sobre como se daria o início da contagem e as interrupções desse prazo.
Ademais, embora o verbete já tenha sido publicado, a decisão ainda é passível de impugnação mediante Embargos de Declaração, possibilitando o esclarecimento dessas questões ou mesmo a modulação de efeitos, com impacto nos processos em curso.
Até que sobrevenham todos esses esclarecimentos e definições, embora desejável, não é possível a imediata aplicação, com a devida segurança, da tese fixada pelo STF no âmbito do TCU. Por outro lado, não se pode deixar de dar encaminhamento aos incontáveis processos que tangenciam essa discussão neste Tribunal.
Dessa forma, tenho me curvado à compreensão dos meus pares pela manutenção, por ora, do entendimento que há anos vem sendo adotado pelo TCU e pelo próprio STF, no sentido de considerar imprescritíveis as ações de ressarcimento ao erário.
A controvérsia também se verifica no entendimento acerca do prazo quinquenal para a prescrição da pretensão punitiva desta Corte, nos termos do art. 1º da Lei 9.873/1999, adotado pelo Supremo Tribunal Federal no julgamento do MS 32.201. Todavia, por não existir decisão definitiva sobre este assunto, o TCU tem mantido, em seus julgados, a jurisprudência firmada por meio do Acórdão 1441/2016-TCU-Plenário.
Não se trata, cabe registrar, de desrespeito ou ignorância ao entendimento adotado pela Suprema Corte, tampouco de se fixar qualquer jurisprudência sobre a sua abrangência neste momento. Apenas entendo que, considerando a indefinição e a possiblidade de modulação da decisão, não seria produtivo, e causaria enorme incerteza, se este Tribunal revisse sua atuação e logo depois a alterasse novamente.'
37. 	O entendimento atual pela imprescritibilidade das ações de ressarcimento ainda é o prevalecente, conforme tratado nos Acórdão 341/2021-TCU-Plenário e da relatoria do Min. Benjamin Zymler, e Acórdão 3047/2021-TCU-Segunda Câmara e da relatoria do Min. André de Carvalho, dentre outros.
38. 	Por outro lado, especificamente no que tange à prescrição da pretensão punitiva, verifica-se que o Acórdão 1441/2016-TCU-Plenário, Rel. Min. Benjamin Zymler, que uniformizou a jurisprudência acerca dessa questão, subordinou tal prescrição ao prazo prescricional geral indicado no art. 205, do Código Civil, que é de dez anos, contado da data de ocorrência da irregularidade sancionada, nos termos do art. 189, do Código Civil, sendo este prazo interrompido pelo ato que ordenar a citação, a audiência ou a oitiva do responsável.
39. 	No caso em exame, considerando que o prazo para a apresentação da prestação de contas final expirou em 9/12/2013 e que o ato de ordenação da citação foi assinado em 10/03/2022, não ocorreu a prescrição da pretensão punitiva.
40. 	Portanto, diferente do entendimento esposado pelo responsável, não se configurou a prescrição da pretensão ressarcitória ou punitiva a cargo do TCU.
41. Argumento
41.1. 	O responsável alega que a execução física (25,97%) é compatível com os valores liberados e despendidos, conforme comprova relatório fotográfico e de engenharia anexado, elaborado pelo próprio município de Itaiçaba-BA (peça 44) ; para sua comprovação definitiva é necessária determinação deste Tribunal no sentido de realizar vistoria in loco, a bem do pleno exercício do direito à ampla defesa e do contraditório (art. 5º, inciso LV, da Constituição Federal) .
42. Análise
43. 	Sem apresentar a metodologia adotada, os parâmetros de análise utilizados ou quais outros documentos técnicos e contábeis ou tabelas que arrimassem suas conclusões, o relatório de engenharia anexado pelo defendente, com as devidas vênias, não tem condão de suscitar uma reanálise por meio de diligência junto ao concedente e, menos ainda, apresenta efeito probatório suficiente para a elisão da irregularidade. Arrimado apenas em ' (...) plantas, medidas e uma nova medição 'in loco' com serviços reais executados e preços da época', conclui que ' (...) não houve prejuízo ao erário [pois] (...) os valores contestados são R$ 66.666,66, e pela vistoria 'in loco' de serviços realmente executados temos o valor de R$ 67.224,00 (sessenta e sete mil, duzentos e vinte e quatro reais) '.
44. 	As razões apresentadas, ao nosso ver, não são suficientes para contestar o que está consignado no Parecer GESCON 625 (peça 7) , no sentido de que
'Conforme o constatado por ocasião das visitas 'in loco' realizadas em 25/10/13 (Relatório de Verificação 55-1/2013) , a segunda visita em 17/09/2015 (Relatório de Verificação 24-2/2015) , bem como, na Conclusão final do Parecer Técnico 01/2016, acerca da execução física da Obra, o percentual de 25,97% executado na obra (Construção Nova) não pode ser considerado, uma vez que os serviços correspondentes não apresentam condição de serem aproveitados. E que o objeto e objetivos previstos no termo de convênio não foram atingidos.
 (...) 
Diante do exposto, recomenda-se à Convenente restituir à Diretoria Executiva do FNS/MS, a importância de R$ 74.613,59, já devidamente corrigida, com base na OT. Nº 02/12-MS/SE/FNS/CGAPC, de 04/09/12, equivalente às despesas impugnadas, R$ 66.666,66. No entanto, deduzido a importância de R$ 3.008,42, restituído em 23/10/15 à conta do Fundo Nacional de Saúde/MS, o valor a ser devolvido passa de R$ 74.613,59 para R$ 71.605,17.'
45. 	A ausência de funcionalidade da parcela executada das obras restou bem evidenciada a partir das conclusões alcançadas nos relatórios de vistoria in loco (peças 6 e 7) , que atestaram a existência de uma obra em situação de completo abandono, sem qualquer serventia para o público-alvo, pois, além de terem sido paralisadas com 25,97% de execução física, foram identificadas diversas falhas técnicas e de conservação/manutenção.
46. 	Talvez por conta da incipiência dos documentos apresentados, o defendente também requereu ao Tribunal a realização de diligência, a bem do pleno exercício do direito à ampla defesa e do contraditório (art. 5º, inciso LV, da Constituição Federal) .
47. 	A esse respeito, em sentido contrário ao defendido pelo responsável, há jurisprudência consolidada no sentido de:
'As normas que regulam o processo de controle externo não concedem ao responsável a faculdade de solicitar produção de provas ao TCU, como a colheita de depoimentos ou realização de perícias e diligências. O Tribunal deve julgar com base nas provas documentais constantes dos autos, reunidas pelos órgãos de controle interno e pela unidade técnica, em confronto com aquelas produzidas e apresentadas pelo responsável em sua peça de defesa (Acórdão 3535/2015-TCU-Segunda Câmara, rel. Min. Augusto Nardes) .'
'O processo de controle externo, disciplinado pela Lei 8.443/1992 e pelo Regimento Interno do TCU, não prevê ao Tribunal competência para determinar a realização de perícia para a obtenção de provas. É da iniciativa do responsável trazer aos autos as provas de sua defesa, prescindindo de autorização do Tribunal para tanto (Acórdão 2262/2015-TCU-Plenário, rel. Min. Benjamin Zymler; Acórdão 4843/2017-TCU-Primeira Câmara, rel. Min. José Mucio Monteiro; Acórdão 473/2015-TCU-Plenário, rel. Min. Walton Alencar Rodrigues) .'
'O processo de controle externo não admite a produção de prova pericial, não cabendo aplicação analógica das disposições referentes à prova do processo civil, pois a Lei 8.443/1992 e o Regimento Interno do TCU dispõem, exaustivamente, acerca dos meios de prova disponíveis aos responsáveis (Acórdão 2491/2016-TCU-Primeira Câmara, rel. Min. Walton Alencar Rodrigues) .'
48. 	Assim, descabe o acolhimento do argumento apresentado, uma vez que não foi capaz de provar que a execução física encontrada era compatível com os valores liberados e despendidos.
49. Argumento
49.1. 	O responsável alega que o defendente não era ordenador de despesas, logo não pode ser responsabilizado pelos valores repassados, pois não os liberou em favor de terceiros e nem se apropriou pessoalmente deles, inexistindo nos autos comprovação de dolo específico nesse sentido.
50. Análise
51. 	Novamente sem apresentar provas, o responsável argumenta que não era ordenador de despesas e que por isso não pode ser responsabilizado pela gestão irregular dos recursos.
52. 	Ao que tudo indica nos autos, para o órgão concedente e para o próprio responsável, durante toda a fase interna, não havia disposição legal municipal no sentido de delegação de competência de ordenador de despesas para outro agente público que não o prefeito. É sabido e pacificado na jurisprudência que apenas lei instituidora do Fundo Municipal de Saúde poderia dispensar o prefeito desse encargo.
53. 	Ademais, sua conduta configura culpa grave, dispensando a comprovação de dolo, uma vez caracterizada sua omissão na apresentação da prestação de contas dos recursos utilizados e na adoção de providências, diante da interrupção e completo abandono da obra de ampliação da Unidade Básica de Saúde do município. Em relação a essas situações, já há precedente reconhecido por enunciado de jurisprudência no âmbito dessa Corte.
54. 	Aplicáveis ao caso, portanto, os seguintes:
'Se a lei instituidora do Fundo Municipal de Saúde não dispuser diferentemente, o ordenador de despesas, a priori, é o prefeito, titular da administração municipal, a quem cabe, também, a prerrogativa de desconcentração do processo decisório. A delegação dessa competência a servidor do município, inclusive ao secretário municipal de saúde, deverá ser formalizada por meio de instrumento legal apropriado, no qual deverão estar detalhadas as correspondentes atribuições do agente público delegado (Acórdão 1133/2017-TCU-Primeira Câmara, rel. Min. Weder de Oliveira) .'
'A delegação de competência a secretário realizada por decreto municipal é insuficiente para afastar a responsabilidade do prefeito pela utilização de recursos federais. Se não houver lei municipal dispondo diferentemente, o ordenador de despesas é o prefeito, titular máximo da administração pública local (Acórdão 10397/2021-TCU-Segunda Câmara, rel. Min. Marcos Bemquerer) .'
'É obrigação do ordenador de despesa ressarcir o erário dos prejuízos a que tenha dado causa por ação ou omissão no cumprimento da lei ou das normas do direito financeiro. É responsabilidade pessoal do gestor a comprovação do bom e regular emprego dos valores públicos que, nessa condição, tenha recebido, cabendo-lhe, em consequência, o ônus da prova (Acórdão 1194/2009-TCU-Primeira Câmara, rel. Min. Valmir Campelo) .'
'Em direito financeiro, cabe ao ordenador de despesas provar que não é responsável pelas infrações, que lhe são imputadas, das leis e regulamentos na aplicação do dinheiro público (Acórdão 1823/2008-TCU-Segunda Câmara, rel. Min. Augusto Sherman) .'
'A responsabilização no âmbito do TCU não exige a configuração de dolo, bastando que o agente tenha agido com culpa grave (Acórdão 1620/2019-TCU-Plenário, rel. Min. Bruno Dantas) .'
'Para aplicação de sanções pelo TCU, deve-se caracterizar a ocorrência de culpa grave ou dolo na conduta do administrador público (Acórdão 11762/2018-TCU-Segunda Câmara, rel. Min. Marcos Bemquerer; Acórdão 1691/2020-TCU-Plenário, rel. Min. Augusto Nardes) .'
'A omissão na adoção de providências com vistas a coibir ou reverter abandono injustificado de obra pública configura culpa grave (Acórdão 3546/2019-TCU-Primeira Câmara, rel. Min. Benjamin Zymler) .'
55. Argumento
55.1. 	O responsável alega que o atraso na liberação das parcelas, por parte do concedente, refletiu-se no aumento dos insumos e na paralisação da obra, o que poderia ter sido solucionada por seu sucessor, através de novos recursos obtidos por termos aditivos.
56. Análise
57. 	O defendente não apresentou nenhuma comprovação do impacto de eventuais atrasos na liberação das parcelas no aumento dos insumos e na paralisação da obra. É notório que a liberação de recursos tem que estar em consonância com a execução física do objeto, para que seja possível o fluxo contínuo de aplicação dos recursos ao longo de todo o processo (Acórdão 2306/2009-TCU-Primeira Câmara, rel. Min. Walton Alencar Rodrigues) . Segundo os autos, em razão de sua omissão no dever de prestar contas das parcelas liberadas (peça 17) , a culpa pelo atraso na execução física na obra e, por consequência, pelo descompasso no cronograma físico-financeiro deve ser atribuída ao defendente e não ao seu sucessor.
58. 	Diante dos elementos colhidos nos autos, a responsabilização do prefeito sucessor não encontra nenhum fundamento, vez que ele não dispôs do tempo e dos recursos necessários para dar continuidade às obras, sobretudo porque cumpriu com a obrigação de apresentar a prestação de contas do ajuste (peça 27) , além de ter providenciado o recolhimento do saldo remanescente à conta específica do convênio.
59. 	Ressalte-se ainda que não há evidências de que o ente municipal se tenha beneficiado indevidamente dos recursos do convênio, porque o objeto não apresenta qualquer funcionalidade, afastando, assim, a possibilidade de responsabilização do município em relação ao débito, de acordo com a jurisprudência dominante no âmbito desse Tribunal.
60. 	Destarte, da análise procedida acima, verifica-se que os argumentos de defesa não foram suficientes para elidir a irregularidade pela qual está sendo responsabilizado, de forma que devem ser rejeitados.
61. 	Não há elementos para que se possa efetivamente aferir e reconhecer a ocorrência de boa-fé na conduta de Frank Gomes Freitas, podendo este Tribunal, desde logo, proferir o julgamento de mérito pela irregularidade das contas, conforme os termos dos §§ 2º e 6º do art. 202 do Regimento Interno do TCU, condenando-se o responsável ao débito apurado e aplicando-lhe a multa prevista no art. 57 da Lei 8.443/1992.
Prescrição da Pretensão Punitiva
62. 	Vale ressaltar que a pretensão punitiva do TCU, conforme Acórdão 1441/2016-TCU-Plenário, Relator Benjamin Zymler, que uniformizou a jurisprudência acerca dessa questão, subordina-se ao prazo geral de prescrição indicado no art. 205 do Código Civil, que é de dez anos, contado da data de ocorrência da irregularidade sancionada, nos termos do art. 189 do Código Civil, sendo este prazo interrompido pelo ato que ordenar a citação, a audiência ou a oitiva do responsável.
63. 	No caso em exame, não ocorreu a prescrição, uma vez que a irregularidade sancionada ocorreu em 28/8/2012, e o ato de ordenação da citação ocorreu em 4/3/2022.
CONCLUSÃO
64. 	Em face da análise promovida na seção 'Exame Técnico', propõe-se rejeitar as alegações de defesa de Frank Gomes Freitas, uma vez que não foram suficientes para sanar as irregularidades a ele atribuídas e nem afastar o débito apurado. Ademais, inexistem nos autos elementos que demonstrem a boa-fé do responsável ou a ocorrência de outras excludentes de culpabilidade.
65. 	Verifica-se também que não houve a prescrição da pretensão punitiva, conforme análise já realizada.
66. 	Tendo em vista que não constam dos autos elementos que permitam reconhecer a boa-fé do responsável, sugere-se que as suas contas sejam julgadas irregulares, nos termos do art. 202, § 6º, do Regimento Interno do TCU, com a imputação do débito atualizado monetariamente e acrescido de juros de mora, nos termos do art. 202, § 1º, do Regimento Interno do TCU, descontado o valor eventualmente recolhido, com a aplicação da multa prevista no art. 57 da Lei 8.443/1992.
67. 	Por fim, como não houve elementos que pudessem modificar o entendimento acerca das irregularidades em apuração, mantém-se a matriz de responsabilização presente na peça 35.
PROPOSTA DE ENCAMINHAMENTO
68. 	Diante do exposto, submetemos os autos à consideração superior, propondo ao Tribunal:
a) rejeitar as alegações de defesa apresentadas pelo responsável Frank Gomes Freitas (XXX.539.103-XX) ;
b) julgar irregulares, nos termos dos arts. 1º, inciso I, 16, inciso III, alíneas 'b' e 'c', da Lei 8.443/1992 c/c os arts. 19 e 23, inciso III, da mesma Lei, as contas do responsável Frank Gomes Freitas (XXX.539.103-XX) , condenando-o ao pagamento das importâncias a seguir especificadas, atualizadas monetariamente e acrescidas dos juros de mora, calculadas a partir das datas discriminadas até a data da efetiva quitação do débito, fixando-lhe o prazo de quinze dias, para que comprove, perante o Tribunal, o recolhimento das referidas quantias aos cofres do Fundo Nacional de Saúde - MS, nos termos do art. 23, inciso III, alínea 'a', da citada lei, c/c o art. 214, inciso III, alínea 'a', do Regimento Interno do TCU.
	Débitos relacionados ao responsável Frank Gomes Freitas (XXX.539.103-XX) :
	Data de ocorrência
	Valor histórico (R$) 
	Tipo da parcela

	21/6/2012
	33.333,33
	Débito

	28/8/2012
	33.333,33
	Débito

	23/10/2015
	3.008,42
	Crédito

Valor atualizado do débito (com juros) em 6/7/2022: R$ 118.257,89.
c) aplicar ao responsável Frank Gomes Freitas (XXX.539.103-XX) a multa prevista no art. 57 da Lei 8.443/1992 c/c o art. 267 do Regimento Interno do TCU, fixando-lhe o prazo de quinze dias, a contar da notificação, para que comprove, perante o Tribunal (art. 214, III, alínea 'a', do Regimento Interno do TCU) , o recolhimento da dívida aos cofres do Tesouro Nacional, atualizada monetariamente desde a data do acórdão que vier a ser proferido por este Tribunal até a data do efetivo recolhimento, se paga após o vencimento, na forma da legislação em vigor;
d) autorizar, desde logo, a cobrança judicial das dívidas, caso não atendida a notificação, na forma do disposto no art. 28, inciso II, da Lei 8.443/1992;
e) autorizar também, desde logo, se requerido, com fundamento no art. 26 da Lei 8.443, de 1992 c/c o art. 217, §1º do Regimento Interno do TCU, o parcelamento da (s) dívida (s) em até 36 parcelas, incidindo, sobre cada parcela, corrigida monetariamente, os correspondentes acréscimos legais, fixando-lhe o prazo de quinze dias, a contar do recebimento da notificação, para comprovar, perante o Tribunal, o recolhimento da primeira parcela, e de trinta dias, a contar da parcela anterior, para comprovar os recolhimentos das demais parcelas, devendo incidir, sobre cada valor mensal, atualizado monetariamente, os juros de mora devidos, no caso do débito, na forma prevista na legislação em vigor, alertando o responsável de que a falta de comprovação do recolhimento de qualquer parcela importará o vencimento antecipado do saldo devedor, nos termos do § 2º do art. 217 do Regimento Interno deste Tribunal;
f) enviar cópia do Acórdão a ser prolatado à Procuradoria da República no Estado do Ceará, nos termos do § 3º do art. 16 da Lei 8.443/1992 c/c o § 7º do art. 209 do Regimento Interno do TCU, para adoção das medidas cabíveis;
g) enviar cópia do Acórdão que vier a ser proferido ao Fundo Nacional de Saúde - MS e ao responsável, para ciência;
h) informar à Procuradoria da República no Estado do Ceará, ao Fundo Nacional de Saúde - MS e ao responsável que a presente deliberação, acompanhada do Relatório e do Voto que a fundamenta, está disponível para a consulta no endereço www.tcu.gov.br/acordaos, além de esclarecer que, caso requerido, o TCU poderá fornecer sem custos as correspondentes cópias, de forma impressa; e
i) informar à Procuradoria da República no Estado do Ceará que, nos termos do parágrafo único do art. 62 da Resolução TCU 259/2014, os procuradores e membros do Ministério Público credenciados nesta Corte podem acessar os presentes autos de forma eletrônica e automática, ressalvados apenas os casos de eventuais peças classificadas como sigilosas, as quais requerem solicitação formal." (destaques da instrução) 
2.	Por meio do expediente à peça 54, Frank Gomes Freitas juntou documentação aos autos e formulou o seguinte pedido:
"3.1) Ilustre JULGADOR, requer juntada de provas materiais, que não foram exploradas nesta lide, que demostram a boa fé e zelo do denunciante, no caso em concreto, requerendo desde já, em face da verdade real, o trancamento desta denúncia, por falta de base legal, seja pela ausência de justa causa e prova de dano ao erário ou má-fé, pois, na denúncia, não se vê tais elementos;
3.2) Prova material que está posta nesta lide é suficiente para demostrar a ausência de justa causa, pois demonstram que a obra está em fase adiantada de construção, o Município, via seu gestor da época e atual, comunicou o local da obra, apresentou Registro de cartório do local ao Ministério da Saúde, que receberia o projeto arquitetônico, sem contestações, respeitando a Cláusula Sétima, do Convênio, já anexado, relatório técnico atual que comprova a legalidade da liberação dos recursos com a obra executada, prova fotográfica do local, para demostrar que a obra não está abandonada, daí pugna mais uma vez, pela improcedência da denúncia, requerendo o chamamento do feito nestes autos, para se evitar condenação sem causa neste processo; 
3.3) Requer ciência destas provas ao Ministério Público, que como fiscal da lei, tem o dever de analisar a prova material posta, INCLUSIVE O RELATÓRIO TÉCNICO produzido pela Municipalidade, que informa que a obra fora edificada, e sua execução físico financeira está em conformidade, para se requerer de plano a improcedência da Tomada de Contas aberta e consequente regularidade das contas de convênio deste defendente." (destaques do original) 
	É o relatório.

Charles de Lima Lourenço (OAB/CE 12.391), representando Frank Gomes Freitas.

Subprocurador-Geral Paulo Soares Bugarin.

TOMADA DE CONTAS ESPECIAL. CONVÊNIO. FUNDO NACIONAL DE SAÚDE. AMPLIAÇÃO DE UNIDADE BÁSICA DE SAÚDE. NÃO COMPROVAÇÃO DA REGULAR APLICAÇÃO DE RECURSOS EM FACE DE EXECUÇÃO PARCIAL DAS OBRAS, SEM APROVEITAMENTO ÚTIL DAS PARCELAS EXECUTADAS. CITAÇÃO. REJEIÇÃO DAS ALEGAÇÕES DE DEFESA APRESENTADAS. IRREGULARIDADE DAS CONTAS. DÉBITO. MULTA.

TOMADA DE CONTAS ESPECIAL (TCE)

Secretaria de Controle Externo de Tomada de Contas Especial (SecexTCE).

Trata-se da tomada de contas especial (TCE) instaurada pela Diretoria-Executiva do Fundo Nacional de Saúde (FNS) em desfavor de Frank Gomes Freitas (prefeito do Município de Itaiçaba/CE nos períodos de 2005-2012 e 2021-2025) , em virtude de não comprovação da regular aplicação de recursos repassados pela União, por meio do Convênio 1.653/2007 (Siafi 618058) , que teve por objeto ampliação de unidade básica de saúde.
2.	O ajuste foi firmado no valor de R$ 104.000,00, sendo R$ 100.000,00 à conta do órgão concedente e R$ 4.000,00 referentes à contrapartida do município. Foram liberados R$ 66.666,66 pela União, por intermédio das ordens bancárias 2011OB830032 e 2011OB835581, no valor de R$ 33.333,33 cada uma, creditados na conta específica em 21/6 e 28/8/2012, respectivamente  (peças 9 e 23) .
3.	Na fase interna da TCE, a Diretoria-Executiva do FNS concluiu pela impugnação total das despesas pertinentes aos valores repassados, devido à paralisação dos serviços com 25,97% de execução e ao fato de a obra estar abandonada e depredada, sem condição de aproveitamento; o Controle Interno anuiu a esse entendimento. 
4.	No âmbito do TCU, o responsável foi regularmente citado e apresentou suas alegações de defesa (peças 43-48) , centradas, em suma, na ocorrência da prescrição, compatibilidade da execução física com os valores liberados e na inexistência da responsabilidade a ele imputada.
5.	Em sua análise de mérito, a secretaria especializada concluiu pela rejeição dessas alegações e propôs julgar irregulares as contas do ex-prefeito, com imputação do débito e aplicação da multa prevista no art. 57 da Lei 8.443/1992. 
6.	De forma geral, corroboro as análises empreendidas pela unidade instrutora, ratificadas pelo Ministério Público junto ao Tribunal, razão pela qual incorporo os fundamentos apresentados às minhas razões de decidir, exceto no que contrariarem o exposto neste voto. 
7.	Com relação à prescrição da pretensão ressarcitória, adoto o posicionamento clássico e há muito reiterado desta Corte pela imprescritibilidade (Súmula-TCU 282) . 
8.	No que se refere ao entendimento fixado a partir do RE 636.886/AL (Tema 899 da repercussão geral) ao presente caso, limito-me a registrar o que restou consignado pelo próprio relator, Ministro Alexandre de Moraes (destaques acrescidos) : 
"Os argumentos acima elencados conduzem à conclusão no sentido de que a pretensão executória de título executivo proveniente de decisão do TCU da qual resulte imputação de débito ou multa é prescritível; e, portanto, a ela se aplica o prazo prescricional da Lei de Execução Fiscal. 
Nenhuma consideração houve acerca do prazo para constituição do título executivo, até porque esse não era o objeto da questão cuja repercussão geral foi reconhecida no Tema 899, que ficou adstrito, como sobejamente já apontado, à fase posterior à formação do título." 
9.	Na minha compreensão, diante dessa decisão e da inexistência de lei específica tratando do tema, o TCU terá necessariamente que suprir essa lacuna legislativa definindo as consequências da prescritibilidade, tais como prazo prescricional, início da contagem e causas de interrupção.
10.	Recentemente, ao apreciar o TC Processo 000.006/20173, o Tribunal decidiu remeter a análise do tema ao processo criado em decorrência do Acórdão 459/2022-TCU-Plenário (redator Ministro Walton Alencar Rodrigues) , de 9/3/2022, por meio do qual foi expedido comando à Secretaria-Geral de Controle Externo desta Casa para que forme grupo técnico de trabalho destinado a apresentar projeto de ato normativo que discipline "o tema da prescrição da pretensão ressarcitória e da prescrição da pretensão punitiva no âmbito do controle externo, tendo por base jurisprudência predominante do Supremo Tribunal Federal, adequando-a às especificidades das diversas formas de atuação do Tribunal de Contas da União". 
11.	Dessa forma, até a conclusão desse trabalho, permanecem vigentes, em relação à prescrição da pretensão sancionatória, as regras do Acórdão 1441/2016-TCU-Plenário (redator Ministro Walton Alencar Rodrigues) e, quanto à prescrição da pretensão ressarcitória, a imprescritibilidade.
12.	De todo modo, não ocorreu prescrição no presente caso, mesmo levando em conta os termos da Lei 9.873/1999, segundo o exame da unidade instrutora, avalizado pelo Ministério Público junto ao Tribunal. 
13.	No tocante ao mérito, verifico, inicialmente, que os documentos colacionados pelo ex-prefeito (peças 55-56 e 58-59) após a emissão dos pareceres da unidade especializada e do Parquet já constavam dos autos, conforme se vê nas peças 44 e 48. 
14.	Assim, e considerando que, nos termos do art. 150 do Regimento Interno do TCU, somente é facultada à parte a juntada de documentos novos até o término da etapa de instrução, não cabe deferir o pedido de nova análise do processo pelo "Ministério Público" (peças 54 e 57, p. 4) .
15.	Também não há fundamento para acatar a solicitação formulada na defesa no sentido de este Tribunal determinar nova fiscalização in loco e, se necessário, ouvir a testemunha indicada (peça 43, p. 6-7) .
16.	 Cumpre lembrar que é pacífico, no âmbito deste Tribunal, o entendimento de que, em processos de prestação ou tomada de contas, ainda que especial, o ônus da prova do regular emprego de verbas públicas é imputado ao responsável pela utilização dos valores repassados pela União, à luz do disposto no art. 70, parágrafo único, da Constituição Federal e do art. 93 do Decreto-Lei 200/1967.
17.	O seguinte enunciado de decisão de minha relatoria, extraído da jurisprudência selecionada, sintetiza os fundamentos para o indeferimento do pedido (Acórdão 1292/2018-TCU-Primeira Câmara) :
"No processo de controle externo, não há previsão para a oitiva de testemunhas ou produção de prova pericial eventualmente requeridas pelos responsáveis ou interessados, cabendo à parte apresentar os elementos que entender necessários para demonstrar a boa e regular aplicação de recursos públicos que lhe foram confiados."
18.	Especificamente quanto aos documentos juntados aos autos, destaco que não socorrem o ex-prefeito em sua tentativa de comprovar a inexistência de dano ou afastar sua responsabilidade.
19.	No relatório fotográfico e de engenharia elaborado pelo próprio município em agosto/2021 (peças 44, 55 e 58) , é informada a execução de serviços no montante de R$ 67.224,00, pouco superior ao dos recursos da União liberados e pagos; porém, o documento não invalida a conclusão pela ausência de funcionalidade da parcela executada evidenciada nos relatórios das vistorias in loco realizadas pelo órgão concedente.
20.	Segundo a instrução, as vistorias de outubro/2013 e setembro/2015 "atestaram a existência de uma obra em situação de completo abandono, sem qualquer serventia para o público-alvo, pois, além de terem sido paralisadas com 25,97% de execução física, foram identificadas diversas falhas técnicas e de conservação/manutenção".
21.	As alegações de execução da obra em endereço distinto do proposto inicialmente e do fornecimento de informações incorretas na gestão seguinte sobre o local exato de sua realização não têm o potencial de elidir o dano apurado, conforme explico a seguir.
22.	Embora no relatório da primeira visita tenha sido certificada a execução de 0% do objeto do convênio (ampliação de unidade básica de saúde) , a obra indicada como beneficiária dos recursos da União não deixou de ser fiscalizada, verificando-se, porém, que estava paralisada, "com 25,97% desde junho de 2012 e com sua estrutura física abandonada" (peça 45, p. 9) .
23.	A propósito, foto da obra vistoriada por servidores do Ministério da Saúde (peça 45, p. 20) mostra compatibilidade com aquela constante do relatório juntado pelo responsável (peça 44, p. 2) , e o seguinte trecho, entre outros, do relatório do órgão concedente (peça 45, p. 8) confirma a existência da fiscalização:
"O projeto arquitetônico em execução refere-se a uma construção nova, enquanto que o projeto arquitetônico do plano de trabalho aprovado refere-se a uma ampliação, porém cabe informar que faz parte desta construção nova todos os ambientes com suas respectivas áreas constantes da planta de arquitetura de ampliação considerada concluída com ressalvas na 3º análise de processo à fl. 195, vol.02 / Parecer/SE/MS/Nº 7253 -B/2009, de 14/09/2009, 3º análise do projeto de aprovação."
24.	Diante desse contexto e das evidências coletadas, as afirmativas quanto à realização das vistorias sem a presença do responsável arrolado neste processo e do representante da construtora contratada não são suficientes para retirar a fé pública dos relatórios do Ministério da Saúde, inclusive porque não há previsão normativa quanto à obrigatoriedade do acompanhamento por essas pessoas.
25.	Por fim, a despeito da possível falta de dolo, má-fé ou enriquecimento ilícito, a conclusão sobre a efetiva existência de culpabilidade do ex-prefeito neste caso encontra respaldo em decisões deste Tribunal, tais como as indicadas na instrução (item 54) , em especial o Acórdão 3546/2019-TCU-Primeira Câmara (relatoria do Ministro Benjamin Zymler) , cuja ementa extraída da jurisprudência selecionada dispõe que "a omissão na adoção de providências com vistas a coibir ou reverter abandono injustificado de obra pública configura culpa grave".	
26.	 Decerto, a eventual responsabilidade do prefeito sucessor pela paralisação e deteriorização da obra não exime o signatário do convênio de responsabilidade: este foi quem efetivamente geriu os recursos, porquanto os pagamentos impugnados ocorreram durante seu mandato (em 21/6 e 28/8/2012 - peça 23) e os comprovantes dos dispêndios contêm sua assinatura (peça 11, p. 2, 4, 6, 8, 12, 14, 16 e 18) . 
27.	Ademais, não há prova de que o ex-prefeito tenha adotado, no período de seis meses que ainda restavam de seu mandato depois da paralisação da obra, providências para buscar liberação dos recursos da União pendentes de repasse ou, ainda, celebração de aditivo a fim de aumentar o valor do ajuste na hipótese de sua insuficiência diante dos atrasos provocados pelo órgão concedente. E, mesmo tendo assumido novo mandato a partir de 2021, o ex-prefeito não trouxe qualquer informação sobre eventual iniciativa com o objetivo de dar funcionalidade à obra anteriormente abandonada.
28.	No mais, considerando que o convênio, após prorrogações, vigorou até 10/10/2013 (peça 4, p. 20) , já durante o mandato do sucessor, não se descarta a hipótese de que tenha contribuído para a consumação do dano.
29.	Entretanto, não é oportuno chamá-lo para responder neste momento, haja vista o tempo decorrido desde as ocorrências questionadas, a ausência de sua notificação na fase interna da TCE, o estágio avançado do processo e o fato de que a solidariedade passiva constitui benefício em favor do credor, consoante a ementa da seguinte decisão, extraída a título ilustrativo da jurisprudência selecionada:
	- Acórdão 2591/2016-TCU-Plenário (relator o ministro Benjamin Zymler) :
"O instituto da solidariedade passiva constitui benefício legal erigido em favor do credor, razão pela qual eventual ausência do chamamento de outros responsáveis solidários pelo TCU não constitui nulidade processual, não obstando, portanto, a imputação de débito ao agente devidamente citado, o qual, querendo, poderá reaver em juízo eventual ressarcimento pessoal por meio de ação regressiva."
30.	Nesse contexto, como não há indícios de que o ex-prefeito tenha agido de maneira diligente, reputo não ser possível reconhecer sua boa-fé, o que autoriza o imediato julgamento definitivo de mérito das contas, nos termos do art. 202, § 6º, do Regimento Interno do TCU.
31.	Deve-se, portanto, julgar irregulares as presentes contas do ex-prefeito, condenando-o ao pagamento do débito apurado e aplicando-lhe a multa prevista no art. 57 da Lei 8.443/1992. 
	Ante o exposto, voto por que o Tribunal adote o acórdão que ora submeto à deliberação deste Colegiado. 
TCU, Sala das Sessões, em 4 de outubro de 2022.
Ministro BRUNO DANTAS 
Relator